ACORDAO-COMPLETO-2500852

ACÓRDÃO 2143/2021 ATA 36/2021 - PLENÁRIO

VISTOS, relatados e discutidos estes autos de representação formulada contra possíveis irregularidades verificadas no processamento do Pregão Eletrônico 28/2020, promovido pelo Departamento Regional do Serviço Nacional de Aprendizagem Comercial no Amazonas (Senac/AM) e pelo Departamento Regional do Serviço Social do Comércio (Sesc/AM) , cujo objeto é contratação de empresa especializada para elaboração de projetos executivos de arquitetura e de engenharia, projetos complementares e orçamentos, com as respectivas aprovações junto aos órgãos competentes e emissão de relatórios técnicos para obras de construção e reformas nas unidades do Senac/AM e Sesc/AM. 
ACORDAM os Ministros do Tribunal de Contas da União, reunidos em sessão Plenário, diante das razões expostas pelo Relator, em:
9.1. conhecer da representação, satisfeitos os requisitos de admissibilidade constantes no art. 113, § 1º, da Lei 8.666/1993, c/c o art. 237, inciso VII e parágrafo único, do Regimento Interno/TCU, e no art. 103, § 1º, da Resolução - TCU 259/2014; 
9.2.	no mérito, considerar a representação parcialmente procedente;
9.3.	revogar a medida cautelar referendada pelo Acórdão 1297/2021-TCU-Plenário;
9.4. determinar aos Departamentos Regionais do Amazonas do Serviço Nacional de Aprendizagem Comercial (Senac/AM) e do Serviço Social do Comércio (Sesc/AM) , com fundamento no art. 4º, inciso I, da Resolução - TCU 315/2020, que, no prazo de 30 dias, providenciem a anulação do Pregão Eletrônico 28/2020, informando ao TCU, no mesmo prazo, os encaminhamentos realizados, e, caso optem pela realização de novo certame, elaborem seu edital escoimado dos vícios abaixo listados:
9.4.1. desclassificação sumária de diversas propostas de licitantes, com base exclusivamente em critério de aceitabilidade, fixado no item 12.11 e subitens do edital, sem analisar, fundamentadamente, a exequibilidade de suas propostas, em afronta aos princípios da ampla concorrência e da seleção da proposta mais vantajosa e à jurisprudência pacífica desta Corte (Súmula-TCU 262, Acórdãos 1.244/2018, 3.092/2014, 2.214/2014, 79/2010, todos do TCU-Plenário, 6.439/2011-TCU-1ª Câmara e 1.092/2010-TCU-2ª Câmara) ;
9.4.2. cerceamento ao direito de o licitante ter acesso às razões técnicas que levaram à desclassificação de sua proposta por inexequibilidade, em afronta ao contraditório e à ampla defesa;
9.4.3.  exigência de que a planilha orçamentária, cronogramas e vistorias, integrantes da proposta de preços, fossem assinadas por profissional legalmente habilitado, com registro junto ao CREA/CAU, caracterizando sua autoria e anexando o ART/RRT correspondente, sem respaldo normativo, comprometendo o princípio da legalidade e restringindo a ampla concorrência; e
9.4.4. ampliação do critério para desclassificação do representante, incialmente embasada no critério de inexequibilidade da proposta, para inexequibilidade e descumprimento do item 12.3.6 do edital, sem que à licitante fosse dada oportunidade de defesa, em inobservância aos princípios da motivação dos atos administrativos, contraditório e ampla defesa;
9.5. dar ciência ao Sesc/AM e ao Senac/AM, com fundamento no art. 9º, inciso I, da Resolução - TCU 315/2020, sobre as seguintes impropriedades/falhas, identificadas no Pregão Eletrônico 28/2020, para que sejam adotadas medidas internas com vistas à prevenção de outras ocorrências semelhantes:
9.5.1. previsão de prorrogação do contrato por até 60 meses, sem que tal prazo elástico, típico de serviços continuados e não de contratação por escopo, estivesse justificado nas disposições correspondentes do Anexo IV do Edital (cláusulas primeira e segunda da minuta de contrato) , contrariando os princípios da motivação e da transparência;
9.6.	encaminhar ao Senac/AM, ao Sesc/AM, à sociedade empresária JHV Engenharia e Construções Ltda. e ao representante cópia do acórdão proferido, bem como do relatório e do voto que o fundamentam;
9.7. arquivar os presentes autos, nos termos do art. 169, III, do Regimento Interno/TCU, sem prejuízo de que a Selog monitore a determinação supra.

Representação sobre possíveis irregularidades em pregão eletrônico para contratação de empresa especializada para elaboração de projetos executivos de arquitetura e de engenharia para obras de construção e reformas nas unidades das entidades.

Administração Regional do Senac no Estado do Amazonas; Administração Regional do Sesc no Estado do Amazonas.

3. Interessados/Responsáveis:
3.1. Interessados: Administração Regional do Senac no Estado do Amazonas (03.965.450/0001-07); Administração Regional do Sesc no Estado do Amazonas (03.965.963/0001-18); Jhv Engenharia e Construções Ltda. (12.282.365/0001-35).

13.1. Ministros presentes: Ana Arraes (Presidente), Walton Alencar Rodrigues (Relator), Benjamin Zymler, Augusto Nardes, Aroldo Cedraz, Raimundo Carreiro, Bruno Dantas, Vital do Rêgo e Jorge Oliveira.
13.2. Ministros-Substitutos presentes: Augusto Sherman Cavalcanti, Marcos Bemquerer Costa e André Luís de Carvalho.

WALTON ALENCAR RODRIGUES

Trata-se representação formulada pela empresa ML Engenharia e Projetos Eireli contra possíveis irregularidades na condução do Pregão Eletrônico 28/2020, sob responsabilidade dos Departamentos Regionais do Serviço Nacional de Aprendizagem Comercial e Serviço Social do Comércio no Amazonas (Senac/AM e Sesc/AM) , cujo objeto é a contratação de empresa especializada para elaboração de projetos executivos de arquitetura e de engenharia, projetos complementares e orçamentos, com as respectivas aprovações junto aos órgãos competentes e emissão de relatórios técnicos para obras de construção e reformas nas referidas unidades do sistema S.
Por meio do despacho à peça 14, conheci da representação e, presentes os requisitos liminares, ordenei medida cautelar suspensiva do procedimento licitatório bem como oitiva do Senac/AM, Sesc/AM, bem como da empresa vencedora do certame acerca das seguintes:
- desclassificação sumária de diversas propostas de licitantes, com base exclusivamente em critério de aceitabilidade fixado no item 12.11 e subitens do edital, sem dar às licitantes a oportunidade de demonstrar a exequibilidade de suas respectivas propostas, em afronta ao Enunciado da Súmula de Jurisprudência do TCU 262, aos princípios da ampla concorrência e da seleção da proposta mais vantajosa e à jurisprudência pacífica desta Corte (a exemplo dos  Acórdãos 1.244/2018, 3.092/2014, 2.214/2014, 79/2010, todos do Plenário, 6.439/2011-1ª Câmara e 1.092/2010 - 2ª Câmara) ;
- exigência de que a planilha orçamentária, cronogramas e vistorias, integrantes da proposta de preços, fossem assinadas por profissional legalmente habilitado, com registro junto ao CREA/CAU, caracterizando sua autoria e anexando o ART/RRT correspondente, sem respaldo normativo, comprometendo o princípio da legalidade e restringindo a ampla concorrência;
	- ampliação do critério para desclassificação do representante, incialmente embasada no critério de inexequibilidade da proposta, para inexequibilidade e descumprimento do item 12.3.6 do edital, sem que à licitante fosse dada oportunidade de apresentar argumentos contrários, em inobservância aos princípios da motivação dos atos administrativos, contraditório e ampla defesa.
	Após a manifestação dos interessados, o auditor informante, com a concordância do diretor de subunidade da Secretaria de Controle Externo de Aquisições Logísticas (Selog) , produziu a seguinte instrução:
E. Exame Técnico
	Item "c.1" da oitiva (peça 14, p. 5) : desclassificação sumária de diversas propostas de licitantes, com base exclusivamente em critério de aceitabilidade fixado no item 12.11 e subitens do edital, sem dar às licitantes a oportunidade de demonstrar a exequibilidade de suas respectivas propostas
Fundamento legal ou jurisprudencial: princípios da ampla concorrência e da seleção da proposta mais vantajosa e jurisprudência do TCU (Súmula - TCU 262, Acórdãos 1.244/2018, 3.092/2014, 2.214/2014, 79/2010, todos do Plenário, 6.439/2011-1ª Câmara e 1.092/2010-2ª Câmara) 
Manifestação das Unidades Jurisdicionadas sobre os indícios de irregularidade: (peça 47, p. 1-6, e peça 53, p. 1-8) 
	a) a representante deixou de observar requisitos importantes do edital que conhecia integralmente (letra "c" abaixo) , como o valor mínimo aceitável previsto no item 12.11.4 do edital e detalhado no item 13.1 do Termo de Referência - TR (peça 4, p. 13 e 92-94) ;
	b) o limite mínimo foi de 70% do valor estimado e a proposta da representante não chegou a 50%, além de ter descumprido o item 12.3.6 do edital;
	c) a representante não impugnou o edital e apresentou declaração de concordância integral e irrestrita com todas as condições do certame (peças 48-49) , inclusive ao apresentar sua proposta, conforme disposto no item 6.4 do edital, que prevê "a apresentação da proposta de preços implicará em plena aceitação, por parte da licitante, das condições estabelecidas neste edital e seus anexos" (peça 4, p. 5) ;
	d) assim, a desclassificação da proposta da ML Engenharia e Projetos Eireli foi correta, fundada nas regras do edital e no art. 21, V, do Regulamento de Licitações e Contratos do Senac e do Sesc, que prevê que "a comissão de licitação analisará as propostas encaminhadas, desclassificando aquelas que não estiverem em consonância com o estabelecido pelo instrumento convocatório...";
	e) esclarece, sobre a alegação de desclassificação de 22 propostas sem maiores justificativas, que as empresas foram convocadas a apresentar seus documentos probatórios da exequibilidade e que o pregoeiro efetuou diversas consultas por e-mail e telefone à área técnica sobre a exequibilidade das propostas apresentadas (peça 50) e apresentou os motivos das desclassificações no próprio portal, além do direito recursal aberto às desclassificadas, sendo assim infundada essa alegação;
	f) houve tentativa da representante de inversão da fase recursal e/ou de obter análise da decisão de recurso antes do momento apropriado, conforme e-mails à peça 52, inclusive solicitando a desclassificação de licitantes também fora da fase recursal e solicitando parecer fundamentado sob a pretensão de ter sido a única a comprovar exequibilidade de preços, em clara tentativa de coagir à adjudicação para si, conforme exemplo textual:
Desde já, informamos que, caso esta empresa não seja declarada vencedora no certame, buscaremos os meios legais (Judicial e representação junto ao TCU) para reverter a desclassificação de nossa proposta.
	g) a representante teve seu direito recursal preservado, porém deve obediência aos ritos processuais, posto que se sua conduta fosse adotada pelas 40 empresas participantes, de envio de mensagens solicitando desclassificação de concorrentes ou mesmo coagindo por resultado favorável, tumultuaria o processo e as regras sobre recursos contra as decisões do pregoeiro dispostas no item 15 e seus subitens do edital (peça 4, p. 20-21) ;
	h) quanto à alegação de inexistência de tempo hábil para análise dos documentos, não há normativo prevendo tempo médio para a análise, contudo, diante das considerações do TCU, os documentos pertinentes da representante foram reanalisados, concluindo-se pela sua inexequibilidade, conforme peça 51;
	i) a alegação de inexistência de cálculo para aferir a exequibilidade das propostas também é infundada, tendo em vista que o item 12.11.4 do edital fora objeto de esclarecimento público de que o referido item se referia a "70% (setenta por cento) do menor valor dos seguintes valores apresentados no Anexo I do Termo de Referência" (peça 4, p. 92-94) ; e
	j) ademais, exigiu-se no certame a planilha de composição de custos unitários ou documentação correlata para comprovar a efetividade das propostas, sendo analisadas tecnicamente as que distanciaram muito do valor referencial, conforme previsto no edital, consideradas exequíveis as que se aproximavam do referido valor de referência. 
Manifestação da sociedade empresária JVH sobre os indícios de irregularidade: (peça 46) 
	a) preliminarmente, há preclusão contestatória do edital, eis que publicado em 3/12/2020, prevendo realização do certame em 12/1/2021, foi expressamente aceito por todos os licitantes, conforme item 4.3 do edital e manifestação das licitantes no sistema, e não foi impugnado até o dia 8/1/2021, conforme previa o item 14.1 do edital, operando assim a preclusão por inércia da representante, segundo farta jurisprudência; 
	b) a lei, a doutrina e a jurisprudência determinam obediência ao princípio da vinculação ao instrumento convocatório, sendo o edital lei entre as partes que não pode ser descumprida pela Administração, o que inclui o critério de inexequibilidade constante do item 12.11.4 do edital, "Serão consideradas inexequíveis as propostas cujos valores sejam inferiores a 70% do menor dos seguintes valores", objeto inclusive de esclarecimento: "70% (setenta por cento) do menor dos seguintes valores apresentados no Anexo I do Termo de Referência";
	c) a representante, além de violar o referido dispositivo editalício, violou também o art. 48, II, da Lei 8.666/1993, que prevê a desclassificação de propostas inclusive com preços manifestamente inexequíveis, "assim considerados aqueles que não venham a ter demonstrada a sua viabilidade" por documentos probantes da coerência dos custos dos insumos com os de mercado e da compatibilidade dos coeficientes de produtividade com a execução do contrato;
	d) a inexequibilidade de proposta com percentuais abaixo do mínimo estipulado é reconhecida pelos tribunais, a exemplo do seguinte acórdão:
CLASSIFICAÇÃO DE PROPOSTA COM PREÇO INEXEQUÍVEL. HONORÁRIOS ADVOCATÍCIOS. 1. O indeferimento de prova pericial não caracteriza cerceamento de defesa quando existem outros meios mais simples e eficientes para a parte demonstrar a veracidade de suas alegações. 2. A decisão de desclassificação de concorrente que apresenta proposta considerada inexequível (por equivaler a 13% do valor da proposta vencedora) é prevista no art. 48, II, da Lei nº 8.666/93. Assim, não há que se falar em formalismo ou ausência de razoabilidade na decisão administrativa, que apenas cumpriu a lei ao excluir do certame um participante que não teria condições de cumprir o contrato com preço muito abaixo do que normalmente é praticado no mercado. 3. Redução dos honorários advocatícios para R$ 1.500,00. 4. Agravo retido não provido. Apelação parcialmente provida. (TRF-2 - AC: 00039769420104025101 RJ 0003976- 94.2010.4.02.5101, Relator: RICARDO PERLINGEIRO, Data de Julgamento: 26/04/2016, 5ª TURMA ESPECIALIZADA, Data de Publicação: 28/04/2016) 
	e) as alegações de que teria havido curto prazo para análise e improvimento do recurso sem fundamentação não prosperam, pois o recurso da representante foi recebido e analisado, mas seu conteúdo repetitivo e genérico apenas repetia a proposta, endossando o preço ofertado sem apresentar elementos de prova da sua exequibilidade e compatibilidade com o edital (notas fiscais, recibos, contratos similares etc.) , daí simplificando a análise e a decisão denegatória com base no mesmo fundamento da desclassificação, a violação ao item 12.11.4 do edital.
Análise:
As entidades e a empresa respondentes têm razão quanto à necessidade de observância aos ritos e prazos de contraditório licitatório (letras "c" e "g" da manifestação das entidades e letra "a" da manifestação da empresa JVH acima) , de observâncias às regras do instrumento convocatório (depreendido de praticamente todas as letras de ambas as manifestações supra) .
Contudo, vê-se que as entidades não estabeleceram critérios suficientes e razoáveis para análise da exequibilidade dos preços propostos pelas licitantes. Inicialmente, o texto editalício ficou incompleto: o item 12.11.4 do edital dispôs como "inexequíveis as propostas cujos valores sejam inferiores a 70% do menor dos seguintes valores", sem especificar os valores. Depois, o esclarecimento ao edital dado pelas entidades às licitantes tornou restritivo o critério de exequibilidade, quando especificou que aqueles valores seriam os "apresentados no Anexo I do Termo de Referência", que relaciona os valores unitários para cada um dos 29 tipos de projeto/serviço, além das respectivas áreas envolvidas.
Observa-se que tal critério restritivo (melhor discorrido no item 10 e seguintes adiante) , de aceitar somente propostas cujos valores unitários correspondessem a no mínimo 70% do respectivo valor orçado pelo Sesc/AM e Senac/AM, denota ter sido a própria causa do exame sumário desclassificatório de dezenas de propostas das licitantes, dada a simplicidade de verificação até mesmo apenas pelo valor global (qualquer proposta com valor global abaixo de 70% do orçado implica descumprimento desse limite em pelo menos um valor unitário) .
Arguido pelo representante essa ausência de análise fundamentada e pormenorizada das propostas de preços e destacado no ponto de oitiva sob análise, a resposta das entidades, lacônica quanto a esse ponto fundamental (basicamente tratado apenas na letra "e" supra) , não logrou afastar o questionamento.
Sobre o assunto, dessa única explanação específica (letra "e") e de todos os documentos juntados em resposta à oitiva, extraem-se as análises pontuais seguintes, abarcando aspectos das planilhas de custos de licitantes (sendo a última coluna referente a questionamentos da representante e não análise das entidades) .
Quadro 1 - Análise pontual sobre as propostas rejeitadas (segunda e terceira colunas) 
	Quesito/critério
	Empresa 3ª colocada
 (peça 50, p. 3-4) 
	Empresa ML
 (peça 51) 
	Mendes e Prevedello (peça 52, p. 3) *

	Horas estimadas para arquiteto: 4.010,5
	800h/ano, implica 66,7h ou 8 dias, insuficiente para atender full time por arquiteto ou engenheiro chefiando as demandas, como previsto no TR 
	Previstas 810 horas, muito abaixo do estimado pelo Senac/Sesc
	-

	Horas estimadas para engenheiro civil: 4.074,4
	-
	Previstas 1.080 horas, idem
	-

	Horas estimadas para engenheiro eletricista: 2.641,8
	-
	Previstas 810 horas, idem
	-

	Horas estimadas para engenheiro mecânico: 171,1
	-
	Previstas 810 horas
	-

	Horas estimadas para serviço de sondagem: 90 min
	-
	Sem previsão de horas
	-

	Horas estimadas para topógrafo: 89,60
	-
	Sem previsão de horas
	-

	Horas estimadas para desenhista projetista: 8.850,6
	-
	Sem previsão de horas
	-

	Quantidade de viagens e custo
	-
	-
	10 viagens, em número e valor insuficientes para 12 meses, sem especificar os profissionais nem os valores de alimentação, hospedagem e deslocamento

	Indicação de quatro profissionais (arquiteto e engenheiros civil, eletricista e mecânico) 
	-
	-
	Apresentou somente dois profissionais (um engenheiro e um arquiteto) 

	Preços unitários das horas dos profissionais
	-
	-
	Não indicou a fonte, nem memória de cálculo 

	BDI
	-
	-
	Proposta com BDI, mas não presente na planilha

	Contratos anteriores
	-
	-
	Falta de contratos com descontos iguais ou superiores aos ofertados, comprovando sua capacidade de execução

 (*) questionamentos apresentados pela representante em via recursal ao Sesc/Senac.
No quadro retro, vê-se apenas um ponto de análise até a fase recursal (o texto em destaque) , mesmo assim, utilizando critério não explicitado no edital. Os questionamentos dirigidos à proposta da representante (3ª coluna) foram feitos após autuada a presente representação, a teor do exposto pelas entidades na letra "h" supra, além de também não constarem como critério de julgamento no edital (carga horária dos profissionais) .
Assim, a análise sumária desclassificatória denota ter-se sustentado no critério geral de inexequibilidade previsto no edital, que, por ser aplicado a todos os custos unitários, estende-se necessariamente ao preço global, sendo previsível que tal exigência linear genérica sobre os preços unitários resulte elevação do preço global ofertado. Tal critério mostra-se genérico e rígido, praticamente retirando o potencial competitivo redutor de preços, ao fixar faixa de variação linear dos preços aceitáveis entre 70 e 100% dos valores estimados para cada serviço/projeto licitado, ignorando que vantagens competitivas de licitantes levam determinados custos unitários a patamares inferiores à média ou ao esperado.
Dessa forma, os procedimentos de análise no julgamento de inexequibilidade das propostas das licitantes não ficaram demonstrados, aparentando que em regra não foi examinada a real exequibilidade de cada custo unitário, restringindo a análise meramente ao percentual de 70% dos preços unitários constantes do Anexo I do TR (peça 4, p. 93-94) .
Nada obstante, o critério geral para definir preço inexequível adotado pelo Sesc/AM e Senac/AM aparentou querer guardar correspondência com correlatas disposições legais vigentes para serviços de engenharia (conforme comparativo abaixo) . No entanto, foi bem mais rigoroso, já que, pelas leis referenciadas, o percentual mínimo de 70% pode ser aplicado como critério geral de aceitabilidade apenas do preço global e, no máximo, do preço global e de alguns preços unitários mais relevantes, com a possibilidade de que tal percentual seja rebaixado por efeito da competitividade. É o que se depreende das disposições legais correlatas no Quadro 2 a seguir:
Quadro 2 - Comparativo entre critérios de aceitabilidade de preços de serviços de engenharia 
	Critério genérico no certame em questão: proposta com preço inferior a 70% do preço dos preços de cada serviço/projeto previsto no edital

	Critério previsto no § 1º do art. 48 da Lei 8.666/1993: propostas com valores inferiores a 70% do menor valor entre os seguintes: (a) a média aritmética dos valores das propostas superiores a 50% do valor orçado pela administração ou (b) esse valor orçado pela administração

	Critério previsto nos §§ 3º e 4º do art. 59 da Lei 14.133/2021: propostas com valores inferiores a 75% do valor orçado pela administração, para serviços exclusivos de engenharia; consideração do preço global e dos preços unitários relevantes, além dos quantitativos e especificidades de mercado, para os serviços de engenharia e arquitetura

	Critério previsto no § 3º do art. 56 da Lei 13.303/2016: propostas com valores globais inferiores a 70% do menor dos seguintes valores: (a) a média aritmética dos valores das propostas superiores a 50% do valor do orçamento estimado ou (b) o valor do orçamento estimado

Sob essa ótica de analogia com disposições legais vigentes, vê-se excessiva rigidez no critério adotado pelo Senac/AM e Sesc/AM, em prejuízo à competividade e economicidade do certame, como dito no item 10 retro. Com efeito, enquanto as leis citadas preveem um limite para o valor global, flexibilizável conforme a concorrência (média aritmética das propostas superiores a 50% do orçado - Leis 8.666/1993 e 13.303/2016) ou, no máximo, estabelecendo também limites para os preços unitários mais importantes (Lei 14.133/2021) , o edital em comento previu um limite de 70% para cada um dos preços unitários.
Dessa forma, a julgar também pela quantidade de empresas desclassificadas pelo rígido critério, as entidades poderiam ter verificado a possibilidade de aplicar critérios similares e/ou alternativos àqueles previstos nas leis citadas, a exemplo da definição de alguns preços unitários relevantes a serem considerados no exame de exequibilidade e da fixação da média dos valores ofertados superiores a 50% do valor orçado como limite de aceitabilidade.
Tais critérios adicionais ao critério prestigiariam a natural variação de custos dos insumos nas propostas das licitantes e a esperada concorrência entre elas, nesse sentido devendo integrar o teor da determinação de anulação do certame a ser dirigida ao Senac/AM e Sesc/AM, meritoriamente.
Vê-se, de resto, que no geral não prosperam as alegações dos respondentes, reforçando a necessidade dessa determinação aventada acima, conforme passa-se a ilustrar a seguir.
16.1.	Quanto à alegação de que o representante concordou com os termos do edital e não o impugnou, tendo ocorrido a preclusão para fazê-lo, deve-se ter em conta que a representação ao TCU não se confunde com o pedido de impugnação de edital. Embora possa haver pontos em comum, a representação ao TCU visa trazer ao conhecimento deste possíveis irregularidades cometidas, para sua análise calcada no interesse público e adoção de eventuais medidas cabíveis, como determinação para anulação de certame viciado, com fundamento no art. 45 da sua Lei Orgânica. Daí decorre o fato de que não se está a tratar de preclusão de direito à impugnação de edital, mas de defesa do interesse público.
16.2.	Quando se alega que o edital faz lei entre as partes e a entidade contratante não pode descumpri-la, deve-se pontuar que essa é a regra geral, mas não há como se defender o cumprimento de uma disposição editalícia, caso se verifique a sua ilegalidade ou colisão com princípios licitatórios.
16.3.	Relativamente ao alegado tempo médio para análise de documentos, observa-se que, embora seja verdade a afirmação das entidades de que não há nenhuma norma que estipule esse prazo, por outro lado também não se considera razoável que uma proposta de tal complexidade seja analisada em minutos.
16.4.	Sobre a alegação de que a reanálise feita indicou a inexequibilidade da proposta, destaca-se que, embora a jurisprudência do TCU seja no sentido de que cabe às entidades contratantes a análise quanto à exequibilidade ou não das propostas (Acórdão 330/2012-TCU-Plenário, relatado pelo ministro Valmir Campelo) , por outro lado, o TCU entende que essa análise deve estar devidamente fundamentada (Decisão 431/2000-TCU-Plenário, relatado pelo ministro Bento Bulgarin; Acórdão 612/2004-TCU-Primeira Câmara, relato pelo ministro Walton Alencar; Acórdão 284/2008-TCU-Plenário, relatado pelo ministro Marcos Vilaça) . No caso concreto, as entidades contratantes se firmaram em considerar inexequíveis as propostas com base em análise de alguns dos seus itens, quando o TCU entende que não se pode fazer isso, sendo preciso uma análise ampla da proposta (Acórdão 637/2017-TCU-Plenário, relatado pelo ministro Aroldo Cedraz; Acórdão 3918/2020-TCU-Primeira Câmara, relatado pelo ministro Walton Alencar) , além da necessária concessão do prévio direito à defesa e ao contraditório à licitante para que busque demonstrar a exequibilidade de sua proposta (Acórdão 612/2004-TCU-Primeira Câmara, relatado pelo ministro Walton Alencar; Súmula - TCU 262; Acórdão 883/2019-TCU-Plenário, relatado pelo ministro Augusto Sherman) , o que não ocorreu no caso concreto.
16.5.	Assim, procedente a alegação do representante quanto a esse ponto da oitiva, sendo necessária a determinação de anulação do certame referida no item 15 retro, na qual se consigne a jurisprudência pertinente desta Corte: Súmula - TCU 262 e Acórdão 6439/2011-TCU-Primeira Câmara, relatado pelo ministro Augusto Sherman, além dos Acórdãos 1.850/2020, relatado pelo ministro Augusto Sherman, 1.244/2018, relatado pelo ministro Marcos Bemquerer, 1.079/2017, relatado pelo ministro Marcos Bemquerer, 3.092/2014, relatado pelo ministro Bruno Dantas, 1.161/2014, relatado pelo ministro José Jorge, 2.143/2013, relatado pelo ministro Benjamin Zymler, 1.092/2013, relatado pelo ministro Raimundo Carreiro, 2068/2011, relatado pelo ministro Augusto Nardes, 79/2010, relatado pelo ministro Marcos Bemquerer, todos do Plenário do TCU.
Item "c.3" da oitiva (peça 14, p. 5) : exigência de que a planilha orçamentária, cronogramas e vistorias, integrantes da proposta de preços, fossem assinadas por profissional legalmente habilitado, com registro junto ao CREA/CAU, caracterizando sua autoria e anexando o ART/RRT correspondente, sem respaldo normativo, comprometendo o princípio da legalidade e restringindo a ampla concorrência.
Fundamento legal ou jurisprudencial: princípios da legalidade e da competitividade.
Manifestação das Unidades Jurisdicionadas sobre os indícios de irregularidade: (peça 47, p. 6-7, e peça 53, p. 8-10) 
	a) as ARTs/RRTs, das quais trata o subitem 12.3.6 do edital, referem-se às planilhas orçamentárias que deverão ser instruídas no processo [apresentadas durante o certame pelas licitantes], enquanto, contrariamente ao ventilado, o subitem 18.12 do edital e subitens 5.39.6 e 10.1.1 do TR se referem às ARTs/RRTs que devem ser apresentadas para cada disciplina do projeto (no que couber) , ou seja, na formalização contratual;
	b) a Lei 6.496/1977 fixou a obrigatoriedade da ART/RRT em todo contrato para execução de obra ou serviço de engenharia, agronomia, geologia, geografia e meteorologia, bem como para demais atividades profissionais abrangidas pelo sistema Confea/Crea/Cau;
	c) ainda assim, a representante questiona a exigência da ART no certame por não existir ainda vínculo contratual, mas não apresentou impugnação ou pedido de esclarecimento pertinente e tendo ela mesma profissionais habilitados a elaborar os documentos (engenheiros civil, eletricista e mecânico e projetista) , conforme sua certidão de registro e quitação de pessoa jurídica, não cabendo responsabilizar o Sesc e o Senac pelo erro formal da representante; e
	d) a visita técnica facultativa possibilita ampliar a participação dos interessados, pois sua obrigatoriedade poderia restringir a participação de empresas de fora do Amazonas, a exemplo da própria representante.
Manifestação da sociedade empresária sobre os indícios de irregularidade: (peça 46) 
	a) a representante não apresentou a ART dos serviços de confecção de planilhas orçamentárias, cronogramas e termos de vistoria nem tão pouco com assinatura de profissionais habilitados;
	b) é equivocado a interpretação dada ao art. 1º da Lei 6.496/1977 de que as referidas exigências só fariam sentido após a assinatura do contrato, posto que a menção aos contratos no citado dispositivo legal não elimina a exigência nos demais serviços de engenharia como os referenciados ou em outros tantos casos, como na hipótese de construção de sua própria casa por engenheiro, quando não existe contrato;
	c) a ART define legalmente os responsáveis técnicos pelo empreendimento de engenharia, arquitetura e agronomia, conforme dicção do art. 2º da Lei 6.496/1977, e, assim, para todo e qualquer serviço de engenharia, independentemente do vínculo escrito ou verbal, de ser prévio ou futuro, atestando a competência e legalidade do subscritor em relação aos serviços descritos a serem executados;
	d) o fato de se exigir ART na apresentação dos projetos no item 18.12 do edital não invalida a exigência em debate, por serem serviços distintos, no primeiro caso tratando-se de serviços já executados (planilhas, orçamentos, cronogramas e termos de vistoria técnica) ; e no segundo, de fato futuro após a assinatura do contrato;
	e) anota-se que o representante apresentou projetos em desacordo com o item 5.35 do TR, quanto ao uso da plataforma BIM, visando aumento de eficiência e compatibilidade entre projetos e disciplinas, o que constitui mais uma razão desclassificatória da representante:
5.35. Compatibilização de todos os projetos 
5.35.1. Os projetos deverão ser elaborados utilizando o conceito de Modelagem da Informação da Construção (BIM) . A ferramenta de modelagem a ser utilizada será o software Revit, além de serem entregues em CAD (dwg) .
	f) os procedimentos licitatórios devem ser revestidos de um mínimo de rigor, não cabendo abertura de prazos para manifestação de todo e qualquer passo processual que culmine na eliminação dos participantes, para tanto há a via recursal própria, sob pena de deixar o certame moroso e inócuo, quando deve ser célere e eficaz. 
Análise:
A exigência editalícia em questão não está prevista em lei, não é praxe e representa ônus desnecessário aos licitantes, já que a elaboração de planilhas, cronogramas e termos de vistoria são elementos preliminares, ilustrativos e até facultativos (no caso da vistoria) , cuja validade se consuma no certame sem a outorga daqueles órgãos.
Não se mostra adequado considerar elaboração de planilha orçamentária ou de cronograma como serviço necessariamente de engenheiro ou arquiteto e ainda registrado no respectivo conselho; e se mostra contraditório exigir, para o facultativo termo de vistoria, a obrigatoriedade de registro em conselho. Ademais, as exigências desnecessárias, pelo ônus que acarretam, tendem a prejudicar a competitividade do certame.
Atenua a irregularidade dessa exigência editalícia o fato de não ter sido questionada pelo licitante representante em impugnação ao edital, conforme informa as entidades respondentes na letra "c" acima. De resto, mostram-se improcedentes as alegações dos manifestantes quando tentam conferir o caráter cogente e legal à exigência e se mostra particularmente inadequada a alegação da empresa respondente de letra "e" supra, por não dizer respeito ao objeto da oitiva.
Relativamente ao tema, na instrução de peça 11 foram tecidas as seguintes considerações e citações:
11.	A exigência, contida no subitem 12.3.6 do edital do PE 28/2020 (reproduzido a seguir - peça 4, p. 11) , estaria embasada no art. 7º da Lei 5.194/1966. Ocorre que, da leitura daquele diploma legal, que regula o exercício das profissões de engenheiro, arquiteto e engenheiro-agrônomo, e dá outras providências, não se extrai que a confecção de planilhas orçamentárias a serem apresentadas em propostas de processos licitatórios sejam atividades cuja assinatura de um daqueles profissionais, devidamente registrados em conselho próprio, seja imprescindível:
12.3.6. De acordo com a Lei N° 5.194/66 do CONFEA/CREA, no artigo 7º, onde se estabelece que as planilhas orçamentárias, cronogramas e vistorias são serviços técnicos de engenharia, o Senac/AM e o Sesc/AM solicitam que os documentos apresentados sejam firmados por profissional legalmente habilitado, informando número de registro junto ao CREA/CAU, caracterizando sua autoria, bem como anexando ART/RRT concernente.
12.	Já a Lei 6.496/1977, que, entre outros assuntos, institui a anotação de responsabilidade técnica na prestação de serviços de engenharia, de arquitetura e agronomia, dispõe, em seu art. 1º que "todo contrato, escrito ou verbal, para a execução de obras ou prestação de quaisquer serviços profissionais referentes à Engenharia, à Arquitetura e à Agronomia fica sujeito à 'Anotação de Responsabilidade Técnica' (ART) ", não dispondo acerca da exigência de ART para as atividades de apresentação de proposta de preço em licitações.
13.	Situação semelhante à exigência tratada nesta representação já foi objeto de análise por esta unidade técnica nos autos do TC Processo 030.064/2017-1, do qual se extrai o seguinte excerto de sua instrução e que elucida, com propriedade, a questão (peça 61 do aludido processo) :
63.	Destaca-se também que, apesar da ausência da assinatura de engenheiro responsável, os documentos tratados como ilegítimos continham assinatura do responsável da empresa licitante, conforme determinava o edital do certame (item 8.7.1.1 - peça 1, p. 8) , além de a licitante ser pessoa jurídica com registro no CREA, conforme consulta realizada na instrução de peça 45. 
 (...) 
Dessa forma, os documentos que compõem a proposta de licitante para fins julgamento dessa licitação específica (planilha de formação de preços, composição de BDI e outros) diverge dos documentos técnicos gráficos listados no art. 1º da Resolução - Confea 282/1983, cujos artigos 13 e 14 da Lei 5.194/1966 dispõem que somente terão valor jurídico quando seus autores forem profissionais habilitados de acordo com a referida lei, conforme as disposições abaixo reproduzidas:
[Lei 5.194/1966]
Art. 13. Os estudos, plantas, projetos, laudos e qualquer outro trabalho de engenharia, de arquitetura e de agronomia, quer público, quer particular, somente poderão ser submetidos ao julgamento das autoridades competentes e só terão valor jurídico quando seus autores forem profissionais habilitados de acordo com esta lei.
Art. 14. Nos trabalhos gráficos, especificações, orçamentos, pareceres, laudos e atos judiciais ou administrativos, é obrigatória além da assinatura, precedida do nome da empresa, sociedade, instituição ou firma a que interessarem, a menção explícita do título do profissional que os subscrever e do número da carteira referida no art. 56.
[Resolução - Confea 282, de 24/8/1983]
Art. 1º - É obrigatória a menção do título profissional e número da Carteira Profissional em todos os trabalhos gráficos que envolvam conhecimentos de Engenharia, Arquitetura e Agronomia, afins e correlatos, de caráter técnico-científico a seguir discriminados: 
I - publicações, inclusive em diários e periódicos de divulgação específica ou ordinária; 
II - livros, monografias, artigos e outros documentos relativos à matéria de ensino; 
III - laudos e/ou pareceres referentes a avaliações, vistorias, consultorias, auditorias e perícias judiciais ou extrajudiciais; 
IV - orçamentos e especificações para quaisquer fins; 
V - laudos, atestados, certificados, resultados ou relatórios relativos à fiscalização de obras ou serviços, ensaios, análises, experimentos, pesquisas, prospecções, padronizações, mensurações e controle de qualidade, receituário técnico; 
VI - planejamentos, programas, planos, anteprojetos e projetos; 
VII - pareceres sobre estudos de previabilidade e de viabilidade técnico-econômica; 
VIII - documentos de caráter técnico que integrem processos licitatórios;
IX - anúncios publicitários relativos à oferta de trabalhos técnicos de profissionais, em órgãos de divulgação ou qualquer tipo de propaganda; 
X - outros trabalhos técnicos não especificados nos itens anteriores. 
Isso porque existe uma diferença entre (i) o responsável por levantar os quantitativos do projeto básico de engenharia para elaboração da planilha orçamentária; (ii) o responsável pela apresentação da proposta da empresa participante do certame e (iii) o responsável pela execução da obra ou serviço de engenharia contratada.
Tendo em vista a natureza da responsabilidade do primeiro, faz-se necessário que haja uma Anotação de Responsabilidade Técnica (ART) específica para caracterizar o vínculo entre os autores dos projetos e a Administração e entre estes e os órgãos de controle, conforme Súmula - TCU 260.
Em relação ao segundo, a exigência é de que seja responsável legal pela empresa licitante participante do certame que apresenta qualificação técnica, jurídica e econômico-financeira para desenvolvimento daquela atividade econômica licitada, e o terceiro, é o responsável técnico pela obra ou serviço, com formação plena, devidamente inscrito no Crea sob a qual esteja jurisdicionada a obra.
Assim, a previsão editalícia mostra-se flagrantemente desnecessária e sem previsão legal, devendo-se fazer contemplar a menção de tal irregularidade na determinação pertinente às entidades, visando eliminá-la de eventual novo certame com o mesmo objeto do ora questionado.
Item "c.4" da oitiva (peça 14, p. 5) : ampliação do critério para desclassificação do representante, incialmente embasada no critério de inexequibilidade da proposta, para inexequibilidade e descumprimento do item 12.3.6 do edital, sem que à licitante fosse dada oportunidade de apresentar argumentos contrários
Fundamento legal ou jurisprudencial: princípios da motivação dos atos administrativos e do contraditório e ampla defesa
Manifestação das Unidades Jurisdicionadas sobre os indícios de irregularidade: (peça 47, p. 6-7, e peça 53, p. 8-9) 
	a) a desclassificação da empresa representante decorreu da inexequibilidade dos preços apresentados;
	b) há duas situações no edital em relação às exigências de ARTs/RRTs: no subitem 12.3.6, tal exigência refere-se às planilhas orçamentárias e nos subitens 18.12 do edital e 5.39.6 e 10.1.1 do TR, ao contrário do que ventilado, tal exigência refere-se a cada disciplina de projetos quando da contratação; e  
	c) a representante não apresentou impugnação ou pedido de esclarecimento pertinente e ela mesma dispunha de profissionais habilitados a elaborar os documentos (engenheiros civil, eletricista e mecânico e projetista) , conforme sua certidão de registro e quitação de pessoa jurídica, não cabendo responsabilizar o Sesc e o Senac pelo seu erro formal.
Análise:
Ainda que houvesse razão inicial válida para desclassificação da representante, não cabe a inclusão de novos motivos desclassificatórios sem oportunizar o correspondente contraditório por ferir os princípios constitucionais de ampla defesa e contraditório.
O fato de a exigência contida no item 12.3.6 do edital não ter sido impugnada não autoriza que se deixe de oportunizar à licitante o direito de defender-se contra sua desclassificação motivada pelo descumprimento da citada exigência. 
Ademais, a exigência que motivou a desclassificação foi incabível, conforme análise do ponto anterior da oitiva (itens 18-22 retro) , e, dessa forma, a dupla irregularidade (acréscimo de motivo desclassificatório sem oportunidade de defesa à licitante desclassificada e motivo infundado, baseado em exigência irregular) é sujeita à apreciação do TCU, independentemente de concordância expressa ou tácita pelas licitantes dos termos editalícios  viciados, conforme análise do primeiro ponto da oitiva (itens 16.1 e 16-2 retro) .
Assim, a conduta questionada não foi devidamente justificada pelas entidades manifestantes, ensejando que a irregularidade em questão seja mencionada na decisão meritória, similarmente ao propugnado no item 21 retro.
Itens "d" e "e" da oitiva (peça 14, p. 5) : d) demais informações que julgar necessárias; e) designação formal de interlocutor que conheça da matéria para dirimir eventuais dúvidas, informando nome, função/cargo, e-mail e telefone de contato
Manifestação das Unidades Jurisdicionadas sobre os indícios de irregularidade: (peça 47, p. 8, e peça 53, p. 10-12) 
	a) considerando que o certame foi realizado dentro dos parâmetros regulamentares e dos princípios que regem a matéria, requer autorização para continuidade do processo, para evitar o desequilíbrio de seu orçamento, que já dispõe de verba para a finalidade, sendo parte dos recursos financeiros para os investimentos com obras oriunda do Departamento Nacional do Sesc;
	b) desse modo, a suspensão do processo impacta no atraso da execução das futuras obras que dependem dos projetos licitados para melhorias das instalações atuais e construção de outras, prejudicando a ampliação e o desenvolvimento de suas atividades dentro da proposta de aplicação desses investimentos; e
	c) indica a interlocutora identificada à peça 47, p. 8, para dirimir eventuais dúvidas.
Manifestação da sociedade empresária sobre os indícios de irregularidade: (peça 46, p. 15-16) 
	a) a manutenção da medida cautelar impacta não na representante, mesmo porque inviável sua habilitação no certame, mas impacta diretamente a Administração Pública, paralisando seus projetos e seus objetivos legais; e
	b) requer revogação da cautelar, para prosseguimento do certame, manutenção da eliminação da representante e confirmação da empresa JHV como vencedora.
Análise:
As manifestantes não reconhecem as irregularidades cometidas no certame, motivo pelo qual as entidades Sesc/AM e Senac/AM sequer se manifestaram sobre os pontos de construção participativa das deliberações desta Corte (tópico seguinte) , limitando-se a destacar a necessidade e premência dos serviços licitados e os prejuízos advindos de sua suspensão.
Nesse sentido, a deliberação que advier deve explicitar o entendimento desta Corte em relação aos questionamentos levantados e contemplar alternativa que considere as ponderações dos jurisdicionados, o que se vislumbra agora como sendo um novo e imediato certame escoimado dos vícios em tela.
Tal medida se torna necessária especialmente diante do fato de que as entidades em comento poderiam ter obtido preço bem menor para a execução dos serviços desejados, não tendo restado comprovados que a proposta apresentada pela representante não era válida e que as propostas desclassificadas por inexequibilidade eram efetivamente inexequíveis. 
Item "f-1" e "f-2" da construção participativa (peça 14, p. 5) : f.1) a apresentação de possíveis ações corretivas que poderão ser tomadas por essas entidades para prevenir ou corrigir os indícios de irregularidades detectados ou remover seus efeitos; f.2) na hipótese de as medidas corretiva serem consideradas insuficientes, pelo TCU, as alternativas apresentadas pelas unidades jurisdicionadas, as manifestações quanto aos possíveis impactos de determinação do TCU para anulação do certame
Manifestação do Sesc/AM e Senac/AM sobre a construção participativa de deliberações: 
Não houve posicionamento nas manifestações dessas entidades sobre esse ponto. 
Análise:
Aplica-se o discorrido nos itens 27 e 28 acima.
Itens de letra "i" da diligência (peça 14, p. 6) : i.1) informe se já houve assinatura do contrato decorrente do Pregão Eletrônico 28/2020, encaminhando, em caso afirmativo, cópia do termo contratual assinado e do estágio atual de sua execução; i.2) caso ainda não tenha sido celebrado esse contrato, informe: i.3) se estão cobertas contratualmente pelo serviço com razoável vigência ou admite prorrogação excepcional; e i.4) caso haja a possibilidade de manutenção do contrato com a atual prestadora dos serviços, se as condições dessa contratação seriam melhores (menor preço e atendimento satisfatório) que o que se está em vias de contratar; i.5) contradição entre o objeto descrito no edital PE 28/2020 como sendo de escopo pré-definido e o objeto estabelecido na minuta de contrato anexa àquele edital, que prevê a realização de serviços "sob demanda", com prazo de vigência contratual de 12 meses, prorrogáveis por até 60 meses e cláusula de reajuste de preço após 12 meses de vigência, indicando tratar-se de contrato para serviço de prestação continuada; i.6) caso o escopo do certame seja a contratação para a execução de objeto pré-definido, justificar a previsão de cláusulas contratuais de vigência de 12 meses prorrogáveis por até 60 meses e de reajuste de valor pactuado; i.7) demais informações que julgar necessárias
Manifestação do Senac/AM e Sesc/AM sobre o solicitado: (peça 47, p. 7-8, e peça 53, p. 10-11) 
	a) não houve assinatura do contrato decorrente do certame em tela, estando o processo suspenso conforme a cautelar proferida pelo TCU;
	b) atualmente, o Sesc/AM e o Senac/AM não dispõem de serviços vigentes sobre os serviços licitados e, assim, não há que se falar na possibilidade de manutenção ou prorrogação contratual; e
	c) não há contradição entre o objeto descrito no edital e a minuta de contrato, pois se trata de serviços sob demanda que possuem prazo de vigência de 12 meses, com eventual prorrogação para execução da totalidade dos serviços; e
	d) ou seja, o edital não estipula prazo de execução certo para a realização de todos os projetos, prevendo apenas prazos de entrega para cada atividade de projeto demandado (alguns desses prazos a serem estipulados em reuniões pertinentes - peça 4, p. 115-116) , de modo que o prazo inicial de 12 meses pode ser eventualmente prorrogado, não significando a realização dos serviços em 60 meses, mas a prorrogação até a consumação total dos projetos, o que é amparado pelo art. 26, parágrafo único, da Resolução - Senac 958/2012 e Resolução - Sesc 1.252/2012.
Análise:
O prazo de até 60 meses é típico de serviços continuados, a teor do art. 57, inc. II, da Lei 8.666/1993 e do art. 107 da Lei 14.133/2021.
A despeito do esclarecimento factível, voltada à possibilidade de novos prazos para finalização dos projetos, tal motivação/finalidade não restou claro no edital, onde disposto tal prazo elástico máximo de vigência (peça 4, p. 98) . Nota-se que tal previsão de dilações de prazo até o máximo de 60 meses não deve ser regra nas contratações por escopo e deve ser claramente fundamentado e circunstanciado, sob pena de representar falta de planejamento e de assertividade de metas e propósitos, mormente quando contrapondo-se à alegada premência do objeto licitado. Tal questão suscita ciência às entidades.
Ao mesmo tempo, essa abertura de horizonte tão longo para prestação dos serviços licitados tende a flexibilizar ou minimizar o caráter essencial e urgente dos referidos serviços que se possa alegar, a suportar medidas mais resolutivas para sanear as irregularidades observadas, como as presentemente propostas.
Análise conclusiva:
Diante do exposto, considerando a relativa rigidez do critério de julgamento previsto no certame, além da exigência irregular de ART/RRT e da sua utilização como motivo adicional de desclassificação, que comprometeram a razoabilidade dos julgamentos desclassificatórios realizados e a competitividade e economicidade do certame, além de contrariar o entendimento jurisprudencial do TCU, deve-se determinar a sua anulação e providências pertinentes corretivas no edital de eventual certame sucedâneo.
As correções devem abranger os pontos de oitiva, não devidamente abarcados e esclarecidos nas manifestações das entidades e empresa respondentes, e incluir a questão própria do critério de julgamento restritivo previsto no item 12.11.4 do edital e no item 13.1 do seu TR.

	F. Impacto dos Encaminhamentos Propostos

	Haverá impacto relevante na Unidade Jurisdicionada e/ou na sociedade, decorrente dos encaminhamentos propostos?
	Sim

	Análise:
As entidades Sesc/AM e Senac/AM cometeram irregularidades graves no certame, comprometendo inclusive seu resultado, cujo objeto poderia ser contratado a preço bem inferior ao homologado (economia de 47,17%, apenas considerando a diferença entre o preço homologado e o da proposta da representante - item 1-b/d desta instrução e peças 8 e 10) . Tais fatos contribuem para sopesar a relação custo-benefício favoravelmente à realização de novo certame (que esteja escoimado dos vícios ora observados) , ante perspectiva de ganhos de economicidade e competitividade.

	G. Pedido de Ingresso aos Autos, de Informações/Vistas/Cópias, e de Sustentação oral

	Há pedido do representante de ingresso aos autos?
	Não

	Há pedido de informações/vistas/cópia do processo?
	Não

	Há pedido de sustentação oral?
	Não

	H. Processos Conexos e Apensos

	Há processos conexos noticiando possíveis irregularidades na contratação ora em análise?
	Não

	Há processos apensos?
	Não

	I. Proposta de Encaminhamento

	Em virtude do exposto, propõe-se:
37.1.	conhecer da representação, satisfeitos os requisitos de admissibilidade constantes no art. 113, § 1º, da Lei 8.666/1993, c/c o art. 237, inciso III e parágrafo único, do Regimento Interno/TCU, e no art. 103, § 1º, da Resolução - TCU 259/2014; 
37.2.	no mérito, considerar a presente representação procedente;
37.3.	revogar a medida cautelar adotada;
37.4.	determinar aos Departamentos Regionais do Amazonas do Serviço Nacional de Aprendizagem Comercial (Senac/AM) e do Serviço Social do Comércio (Sesc/AM) , com fundamento no art. 4º, inciso I, da Resolução - TCU 315/2020, que, no prazo de 30 dias, providenciem a anulação do Pregão Eletrônico 28/2020, informando ao TCU no mesmo prazo os encaminhamentos realizados, e, caso optem pela realização de novo certame, elaborem seu edital escoimado dos vícios abaixo listados:
	a) desclassificação sumária de diversas propostas de licitantes, com base exclusivamente em critério de aceitabilidade fixado no item 12.11 e subitens do edital, sem dar às licitantes a oportunidade de demonstrar a exequibilidade de suas respectivas propostas, em afronta aos princípios da ampla concorrência e da seleção da proposta mais vantajosa e à jurisprudência pacífica desta Corte (Súmula-TCU 262, Acórdãos 1.244/2018, 3.092/2014, 2.214/2014, 79/2010, todos do TCU-Plenário, 6.439/2011-TCU-1ª Câmara e 1.092/2010-TCU-2ª Câmara) ;
	b) exigência de que a planilha orçamentária, cronogramas e vistorias, integrantes da proposta de preços, fossem assinadas por profissional legalmente habilitado, com registro junto ao CREA/CAU, caracterizando sua autoria e anexando o ART/RRT correspondente, sem respaldo normativo, comprometendo o princípio da legalidade e restringindo a ampla concorrência;
	c) ampliação do critério para desclassificação do representante, incialmente embasada no critério de inexequibilidade da proposta, para inexequibilidade e descumprimento do item 12.3.6 do edital, sem que à licitante fosse dada oportunidade de defesa, em inobservância aos princípios da motivação dos atos administrativos, contraditório e ampla defesa; e
	d) previsão, no item 12.11.4 do Edital c/c o Anexo I do Termo de Referência, na interpretação conferida por esclarecimento ao instrumento convocatório, de rígido e injustificado critério de inexequibilidade das propostas, além do rigor presente em disposições legais correlatas (§ 1º do art. 48 da Lei 8.666/1993, § 3º do art. 56 da Lei 13.303/2016 e §§ 3º e 4º do art. 59 da Lei 14.133/2021) , com potencial de restringir a competividade entre as licitantes e afetar a escolha da melhor proposta, além de contrariar a jurisprudência desta Corte (Súmula-TCU 262 e Acórdão 1850/2020-TCU-Plenário, 1.244/2018-TCU-Plenário, 1.079/2017-TCU-Plenário, 3.092/2014-TCU-Plenário, 1.161/2014-TCU-Plenário, 2.143/2013-TCU-Plenário, 1.092/2013-TCU-Plenário, Acórdão 6439/2011-TCU-Primeira Câmara, 2.068/2011-TCU-Plenário e 79/2010-TCU-Plenário, entre outros) ;
37.5.	dar ciência ao Sesc/AM e ao Senac/AM, com fundamento no art. 9º, inciso I, da Resolução - TCU 315/2020, sobre as seguintes impropriedades/falhas, identificadas no Pregão Eletrônico 28/2020, para que sejam adotadas medidas internas com vistas à prevenção de outras ocorrências semelhantes:
	a) previsão de prorrogação do contrato por até 60 meses, sem que tal prazo elástico, típico de serviços continuados e não de contratação por escopo, estivesse justificado nas disposições correspondentes do Anexo IV do Edital (cláusulas primeira e segunda da minuta de contrato) , contrariando os princípios da motivação e da transparência;
37.6.	informar ao Senac/AM, ao Sesc/AM, à sociedade empresária JHV Engenharia e Construções Ltda. e ao representante do acórdão que vier a ser proferido, destacando que o relatório e o voto que fundamentam a deliberação ora encaminhada podem ser acessados por meio do endereço eletrônico www.tcu.gov.br/acordaos; e
37.7.	arquivar os presentes autos, nos termos do art. 169, III, do Regimento Interno/TCU, sem prejuízo de que a Selog monitore a determinação supra.

A titular da Unidade Técnica, divergindo parcialmente da instrução, lançou o seguinte parecer:
Com fundamento nas razões a seguir, manifesto parcial concordância com a proposta formulada pelo AUFC Josir Alves de Oliveira, mat. 22939-4, a qual contou com a anuência do titular da Selog/D1.
2.	As irregularidades que ensejaram a proposta de determinação de anulação do pregão eletrônico 28/2020, promovido pelos Departamentos Regionais do Amazonas do Serviço Nacional de Aprendizagem Comercial (Senac/AM) e pelo Serviço Social do Comércio (Sesc/AM) , estão a seguir descritas:
a) desclassificação sumária de diversas propostas de licitantes, com base exclusivamente em critério de aceitabilidade fixado no item 12.11 e subitens do edital, sem dar às licitantes a oportunidade de demonstrar a exequibilidade de suas respectivas propostas, em afronta aos princípios da ampla concorrência e da seleção da proposta mais vantajosa e à jurisprudência pacífica desta Corte (Súmula-TCU 262, Acórdãos 1.244/2018, 3.092/2014, 2.214/2014, 79/2010, todos do TCU-Plenário, 6.439/2011-TCU-1ª Câmara e 1.092/2010-TCU-2ª Câmara) ; 
b) exigência de que a planilha orçamentária, cronogramas e vistorias, integrantes da proposta de preços, fossem assinadas por profissional legalmente habilitado, com registro junto ao CREA/CAU, caracterizando sua autoria e anexando o ART/RRT correspondente, sem respaldo normativo, comprometendo o princípio da legalidade e restringindo a ampla concorrência; 
c) ampliação do critério para desclassificação do representante, incialmente embasada no critério de inexequibilidade da proposta, para inexequibilidade e descumprimento do item 12.3.6 do edital, sem que à licitante fosse dada oportunidade de defesa, em inobservância aos princípios da motivação dos atos administrativos, contraditório e ampla defesa; e 
d) previsão, no item 12.11.4 do Edital c/c o Anexo I do Termo de Referência, na interpretação conferida por esclarecimento ao instrumento convocatório, de rígido e injustificado critério de inexequibilidade das propostas, além do rigor presente em disposições legais correlatas (§ 1º do art. 48 da Lei 8.666/1993, § 3º do art. 56 da Lei 13.303/2016 e §§ 3º e 4º do art. 59 da Lei 14.133/2021) , com potencial de restringir a competividade entre as licitantes e afetar a escolha da melhor proposta, além de contrariar a jurisprudência desta Corte (Súmula-TCU 262 e Acórdão 1850/2020-TCU-Plenário, 1.244/2018-TCU-Plenário, 1.079/2017-TCU-Plenário, 3.092/2014- TCU-Plenário, 1.161/2014-TCU-Plenário, 2.143/2013-TCU-Plenário, 1.092/2013-TCU-Plenário, Acórdão 6439/2011-TCU-Primeira Câmara, 2.068/2011-TCU-Plenário e 79/2010-TCU-Plenário, entre outros) ;
3.	Considerando que as 32 desclassificações ocorridas no certame, inclusive a da representante, se deram em função da inobservância, pelas licitantes, da regra editalícia de que as propostas não poderiam ser inferiores a 70% do valor estimado da contratação, item 12.11.4 do edital, entende-se que as irregularidades dos itens "b" e "c" supra não foram decisivas para o resultado da licitação.
4.	Assim, a questão central que ensejou a proposta de determinação foi a suposta irregularidade da previsão constante no item 12.11.4 do edital e a condução do certame em função da interpretação rígida desse dispositivo dada pelo pregoeiro. A instrução técnica traz quadro comparativo entre os critérios de aceitabilidade de preços de serviços de engenharia segundo diversas legislações aplicáveis às contratações públicas (peça 62, item 12) , evidenciando que a nova lei de licitações estabelece parâmetro de inexequibilidade ainda mais conservador que o adotado pelas entidades do sistema S nesse certame. 
5.	Em que pese a afirmação de que a previsão contida no art. 59, § 3º, da Lei 14.133/2021 considera apenas preços unitários relevantes na avaliação de exequibilidade, não se olvida que esse parâmetro e o preço global são avaliados conjuntamente, e que esse último tem sua exequibilidade colocada em dúvida, conforme o § 4º, do referido dispositivo legal, quando inferior a 75% do valor orçado pelo contratante, sinalizando a razoabilidade do critério adotado pelo Sesc-AM e pelo Senac-AM como parâmetro inicial de avaliação de exequibilidade: 
Art. 59. Serão desclassificadas as propostas que:
 (...) 
III - apresentarem preços inexequíveis ou permanecerem acima do orçamento estimado para a contratação;
 (...) 
§ 3º No caso de obras e serviços de engenharia e arquitetura, para efeito de avaliação da exequibilidade e de sobrepreço, serão considerados o preço global, os quantitativos e os preços unitários tidos como relevantes, observado o critério de aceitabilidade de preços unitário e global a ser fixado no edital, conforme as especificidades do mercado correspondente.
§ 4º No caso de obras e serviços de engenharia, serão consideradas inexequíveis as propostas cujos valores forem inferiores a 75% (setenta e cinco por cento) do valor orçado pela Administração.
6.	Em função do exposto manifesto discordância quanto à argumentação da instrução técnica de que a regra constante do item 12.11.4 do edital seja desarrazoada. Entendo, diversamente, que as desclassificações sumárias por inexequibilidade das propostas ocorreram por interpretação equivocada da regra pelo condutor do certame não por inadequação da previsão em si. 
7.	O Sesc-AM e o Senac-AM não se submetem às disposições da Lei 8.666/1993 ou da Lei 14.133/2021, mas tão somente aos princípios legais e constitucionais aplicáveis às contratações públicas, possuindo liberdade para aprovar regulamentos internos de licitação em suas unidades (Acórdão 3362/2009-TCU-Primeira Câmara, relator Ministro Augusto Nardes) . 
8.	Estão sujeitas, portanto, à regra de que a presunção de inexequibilidade não pode ser absoluta, devendo ser dada a oportunidade às licitantes para que demonstrem a exequibilidade dos preços ofertados em atenção aos princípios da seleção da proposta mais vantajosa e da eficiência (Súmula TCU 262) . Dessa forma, não há dúvidas quanto à inadequada condução do certame, sendo desnecessária apenas a exclusão da alínea "d" do item 37.4 da proposta de encaminhamento à peça 62, mantendo-se as demais argumentações para a determinação, conforme a seguir:
8.1.	conhecer da representação, satisfeitos os requisitos de admissibilidade constantes no art. 113, § 1º, da Lei 8.666/1993, c/c o art. 237, inciso VII e parágrafo único, do Regimento Interno/TCU, e no art. 103, § 1º, da Resolução - TCU 259/2014; 
8.2.	no mérito, considerar a presente representação parcialmente procedente;
8.3.	revogar a medida cautelar adotada;
8.4.	determinar aos Departamentos Regionais do Amazonas do Serviço Nacional de Aprendizagem Comercial (Senac/AM) e do Serviço Social do Comércio (Sesc/AM) , com fundamento no art. 4º, inciso I, da Resolução - TCU 315/2020, que, no prazo de 30 dias, providenciem a anulação do Pregão Eletrônico 28/2020, informando ao TCU no mesmo prazo os encaminhamentos realizados, e, caso optem pela realização de novo certame, elaborem seu edital escoimado dos vícios abaixo listados:
	a) desclassificação sumária de diversas propostas de licitantes, com base exclusivamente em critério de aceitabilidade fixado no item 12.11 e subitens do edital, sem dar às licitantes a oportunidade de demonstrar a exequibilidade de suas respectivas propostas, em afronta aos princípios da ampla concorrência e da seleção da proposta mais vantajosa e à jurisprudência pacífica desta Corte (Súmula-TCU 262, Acórdãos 1.244/2018, 3.092/2014, 2.214/2014, 79/2010, todos do TCU-Plenário, 6.439/2011-TCU-1ª Câmara e 1.092/2010-TCU-2ª Câmara) ;
	b) exigência de que a planilha orçamentária, cronogramas e vistorias, integrantes da proposta de preços, fossem assinadas por profissional legalmente habilitado, com registro junto ao CREA/CAU, caracterizando sua autoria e anexando o ART/RRT correspondente, sem respaldo normativo, comprometendo o princípio da legalidade e restringindo a ampla concorrência; e
	c) ampliação do critério para desclassificação do representante, incialmente embasada no critério de inexequibilidade da proposta, para inexequibilidade e descumprimento do item 12.3.6 do edital, sem que à licitante fosse dada oportunidade de defesa, em inobservância aos princípios da motivação dos atos administrativos, contraditório e ampla defesa;
8.5.	dar ciência ao Sesc/AM e ao Senac/AM, com fundamento no art. 9º, inciso I, da Resolução - TCU 315/2020, sobre as seguintes impropriedades/falhas, identificadas no Pregão Eletrônico 28/2020, para que sejam adotadas medidas internas com vistas à prevenção de outras ocorrências semelhantes:
	a) previsão de prorrogação do contrato por até 60 meses, sem que tal prazo elástico, típico de serviços continuados e não de contratação por escopo, estivesse justificado nas disposições correspondentes do Anexo IV do Edital (cláusulas primeira e segunda da minuta de contrato) , contrariando os princípios da motivação e da transparência;
8.6.	informar ao Senac/AM, ao Sesc/AM, à sociedade empresária JHV Engenharia e Construções Ltda. e ao representante do acórdão que vier a ser proferido, destacando que o relatório e o voto que fundamentam a deliberação ora encaminhada podem ser acessados por meio do endereço eletrônico www.tcu.gov.br/acordaos; e
8.7.	arquivar os presentes autos, nos termos do art. 169, III, do Regimento Interno/TCU, sem prejuízo de que a Selog monitore a determinação supra.

8.1. Carlos Abener de Oliveira Rodrigues (642/OAB-AM), representando Administração Regional do Senac No Estado do Amazonas e Administração Regional do Sesc No Estado do Amazonas;  
8.2. Fabio Moreira Altoe, representando Ml Projetos Eireli.

Não atuou.

REPRESENTAÇÃO. PREGÃO ELETRÔNICO. RESTRIÇÃO À COMPETITIVIDADE E VIOLAÇÃO AO PRINCÍPIO DA PROPOSTA MAIS VANTAJOSA EM RAZÃO DE AUSÊNCIA DE ANÁLISE FUNDAMENTADA DA EXEQUIBILIDADE DAS PROPOSTAS DAS LICITANTES. DESCLASSIFICAÇÃO POR MOTIVO SUPERVENIENTE. CERCEAMENTO AO CONTRADITÓRIO E À AMPLA DEFESA. CONHECIMENTO. REVOGAÇÃO DE MEDIDA CAUTELAR. VÍCIO INSANÁVEL. FIXAÇÃO DE PRAZO PARA EXATO CUMPRIMENTO DA LEI NO SENTIDO DE ANULAR A LICITAÇÃO. DETERMINAÇÃO. CIÊNCIA.

REPRESENTAÇÃO (REPR)

Secretaria de Controle Externo de Aquisições Logísticas (Selog).

Trata-se de representação formulada pela empresa ML Engenharia e Projetos Eireli contra possíveis irregularidades verificadas no processamento do Pregão Eletrônico 28/2020, promovido pelo Departamento Regional do Serviço Nacional de Aprendizagem Comercial no Amazonas (Senac/AM) e pelo Departamento Regional do Serviço Social do Comércio (Sesc/AM) , cujo objeto é contratação de empresa especializada para elaboração de projetos executivos de arquitetura e de engenharia, projetos complementares e orçamentos, com as respectivas aprovações junto aos órgãos competentes e emissão de relatórios técnicos para obras de construção e reformas nas unidades do Senac/AM e Sesc/AM.
Em síntese, a representante alegou ter havido desclassificação indevida de sua proposta comercial por inexequibilidade, decisão essa mantida em grau de recurso, sem terem sido analisados, em parecer técnico fundamentado, os documentos apresentados pela empresa que demonstravam a viabilidade técnica e econômica da oferta. 
Informou que o pregoeiro teria desclassificado a proposta da representante por corresponder a 42,24% do valor estimado pela Administração, inferior ao limite mínimo de 70% do orçamento da administração, definido no item 12.11.4 do edital.
Aduziu que o pregoeiro, já na etapa recursal, acrescentou novo motivo para desclassificar proposta da representante: ausência de assinatura nas planilhas orçamentárias, cronogramas e vistorias por profissional legalmente habilitado, com registro junto ao Conselho de Engenharia e Agronomia (CREA)  e Conselho de Arquitetura e Urbanismo (CAU) , bem como Anotação de Responsabilidade Técnica (ART) e Registro de Responsabilidade Técnica (RRT) . 
Afirmou que a empresa declarada vencedora foi a 33ª licitante na ordem de classificação original do certame, com proposta no valor de R$ 1.258.944,29. Assim, a desclassificação sumária da proposta da representante, no valor de R$ 664.998,89, causaria prejuízo aos cofres públicos de R$ 593.945,40, correspondente à diferença entre a oferta vencedora da licitação e a da representante, já considerada a etapa de lances.
Por meio do despacho exarado à peça 14, acolhi instrução inicial da Secretaria de Controle Externo de Aquisições Logísticas (Selog) , expedi medida cautelar suspensiva do procedimento licitatório, bem como ordenei oitiva do Senac/AM, do Sesc/AM e da empresa vencedora do certame em razão dos seguintes indícios de irregularidade:
- desclassificação sumária de diversas propostas de licitantes, com base exclusivamente em critério de aceitabilidade fixado no item 12.11 e subitens do edital, sem dar às concorrentes oportunidade de demonstrar a exequibilidade de suas respectivas propostas, em afronta ao Enunciado 262 da Súmula de Jurisprudência do TCU, aos princípios da ampla concorrência e da seleção da proposta mais vantajosa e à jurisprudência pacífica desta Corte (a exemplo dos  Acórdãos 1.244/2018, 3.092/2014, 2.214/2014, 79/2010, todos do Plenário, 6.439/2011-1ª Câmara e 1.092/2010 - 2ª Câmara) ;
- exigência, na proposta de preços do licitante, de assinatura da planilha orçamentária, cronogramas e termo de vistoria por profissional legalmente habilitado, com registro junto ao CREA/CAU, caracterizando sua autoria, acompanhado da ART/RRT correspondente, sem respaldo legal, comprometendo o princípio da legalidade e restringindo a ampla concorrência;
- ampliação do critério de desclassificação da representante, em sede de recurso, sem que lhe tenha sido dada oportunidade do contraditório e ampla defesa.
Autorizei, também, a realização de diligências e esclarecimentos, tais como os motivos para previsão de prorrogação do contrato por até 60 meses, típicos dos serviços de natureza contínua, o qual não se amolda à contratação de elaboração de projetos, limitada por escopo.
As manifestações do Senac/AM, do Sesc/AM e da empresa JHV Engenharia e Construções Ltda podem ser assim resumidas:
- preclusão do direito de a representante contestar o edital;
- obediência do pregoeiro da licitação ao princípio da vinculação do instrumento convocatório;
- regularidade do rito processual adotado no procedimento licitatório, observada a ampla defesa e o contraditório, incluindo a reanálise, na etapa recursal, dos documentos apresentados pela representante, tendo-se confirmado a inexequibilidade proposta de preços da empresa ML Engenharia e Projetos Eireli;
- não-apresentação pela empresa representante de ART e RRT, com a identificação do profissional, na planilha orçamentária, no cronograma e em termo de vistoria;
- inadequação do formato dos projetos propostos pela representante com o conceito de modelagem de projetos exigido no edital.
Foram anexadas às manifestações do Senac/AM e do Sesc/AM correspondências trocadas entre o setor de licitação e a seção de engenharia, além de pareceres técnicos de análise de algumas propostas de licitantes.
Em derradeira instrução de mérito, o auditor da Selog, com a concordância do diretor de divisão, considera insuficientes as razões trazidas pelos manifestantes. Conclui que houve desclassificação sumária de diversas propostas de licitantes, com base exclusivamente em critério de aceitabilidade fixado no item 12.11 e subitens do edital, sem dar às licitantes a oportunidade de demonstrar a exequibilidade de suas respectivas propostas, em afronta aos princípios da ampla concorrência e da seleção da proposta mais vantajosa e à jurisprudência pacífica desta Corte.
Assevera ter sido excessivamente rígido o critério de inexequibilidade das propostas licitantes adotado na licitação (inferior a 70% a cada um dos preços unitários de referência) , se comparado a critérios previstos em outras disposições legais de licitações correlatas. 
Salienta que esse fato teria restringido a competitividade do certame, haja vista a elevada quantidade de desclassificações de concorrentes.
Assinala não haver amparo legal para exigência de que a planilha orçamentária, o cronograma e o termo de vistoria, integrante da proposta de preço da licitante, sejam assinados por profissional legalmente habilitado, com registro junto ao CREA/CAU, acompanhado do ART/RRT, por falta de supedâneo legal.
Por esse motivo superveniente, o Senac/AM desclassificou a proposta da empresa representante em grau de recurso, inicialmente embasada na inexequibilidade, sem ter-lhe assegurado contraditório e ampla defesa.
Observa que a necessidade de prorrogação do contrato por até 60 meses não havia sido devidamente justificada em anexo do edital, contrariando os princípios da transparência e da motivação.
Ao final, propõe:
- conhecer da representação para, no mérito, considerá-la procedente;
- revogar a medida cautelar;
- fixar prazo para que as unidades jurisdicionadas promovam anulação do Pregão Eletrônico 28/2020, em razão das irregularidades identificadas nos autos, com emissão de alertas a fim de prevenir futuras reincidências.
A titular da Selog manifestou concordância parcial com a instrução do auditor, a qual contou com a anuência do diretor. Divergiu apenas quanto a considerar rígido o critério de aferição de inexequibilidade. Segundo a dirigente, não foi desarrazoada a exigência editalícia, a qual está compatível com a nova lei geral de licitações (artigo 59, §§ 3º e 4º, da 14.133/2021) . 
Assinala que o problema reside na interpretação equivocada da exigência editalícia ao não dar oportunidade aos licitantes para demonstrar a exequibilidade das respectivas propostas, em afronta aos princípios da ampla concorrência e da seleção da proposta mais vantajosa, conforme jurisprudência da Corte de Contas.
Feito essa introdução passo ao exame da representação.
Ratifico o despacho de admissibilidade da representação à peça 14, uma vez preenchidos os requisitos de admissibilidade.
Quanto ao mérito, acolho a essência proposta da Unidade Técnica, sem embargo de tecer algumas ressalvas pontuais.
É pacífico o entendimento desta Corte de Contas de que as entidades do Sistema S, por serem entidades de direito privado não-integrantes da Administração Pública, não estão obrigadas a seguir rigorosamente as disposições da lei geral de licitações e contratos. 
Todavia, tais entidades sujeitam-se a regulamentos próprios que devem estar pautados em princípios reitores do processo licitatório e da Administração Pública, expressos no artigo 37, caput, da Constituição Federal, por gerirem recursos públicos oriundos de contribuições parafiscais e compulsórias, instituídas por lei. Nessa linha, trilham os Acórdãos 1188/2009, relator E. Ministro Walton Alencar Rodrigues, 1029/2011, E. Ministro Augusto Nardes, 1695/2011, E. Ministro-Substituto Marcos Bemquerer Costa e 526/2013, Ministro-Substituto Marcos Bemquerer Costa, todos do Plenário.
Especificamente em relação ao Serviço Nacional de Aprendizagem Comercial e ao Serviço Social do Comércio, as licitações e contratos estão reguladas pelos Anexos da Resolução Senac 958/2012 e da Resolução Sesc 1252/2012, ambas da Confederação Nacional. Das disposições desses regulamentos, destaco o artigo 2º do Anexo I que elenca, entre os objetivos da licitação, a seleção da proposta mais vantajosa, não se admitindo critérios que frustrem seu caráter competitivo.
Em harmonia com esse objetivo e com outros princípios gerais da licitação pública, esta Corte de Contas, após reiterados arestos, sedimentou o seguinte entendimento consubstanciado no Enunciado 262 da Súmula de Jurisprudência do Tribunal de Contas da União, também aplicável aos processos licitatórios realizados no âmbito das entidades do Sistema S, em razão dos princípios gerais reitores da licitação pública que nele se encerra:
O critério definido no art. 48, inciso II, § 1º, alíneas "a" e "b", da Lei 8.666/93 conduz a uma presunção relativa de inexequibilidade de preços, devendo a Administração dar à licitante a oportunidade de demonstrar a exequibilidade da sua proposta." 
O advento da nova lei geral de licitações e contratos corrobora o referido enunciado sumular, como se infere da leitura do artigo 59, inciso IV, e § 2º, da Lei 14.133/2021, ao prever desclassificação de proposta da licitante quando a inexequibilidade não for demonstrada, após ser requerida pela Administração.
No caso concreto, segundo o Edital do Pregão Eletrônico 28/2020 e esclarecimentos prestados pelo Senac/AM e Sesc/AM, os licitantes credenciados deverão entregar, no sistema Comprasnet, proposta de preços contendo orçamento sintético e planilha de composição de BDI. O orçamento sintético deverá ser preenchido no formato padrão fornecido pela contratante e não poderá ultrapassar os valores unitários e global de orçamento sintético de referência. O valor global máximo de referência é R$ 1.574.399,10.
A disputa na etapa competitiva de lances dar-se-á de modo aberto e o critério de seleção da proposta vencedora será o de menor preço global. O licitante que ofertar a proposta provisoriamente vencedora deverá ajustá-la ao último lance, acompanhado dos documentos de habilitação.
No entanto, será desclassificada a proposta ou lance vencedor com valor superior ao preço estimado ou que apresentar preço manifestamente inexequível, assim entendido aquele cujo valor for inferior a 70% dos preços unitários e, consequentemente, do preço global de referência.
Prevê, ainda, o edital que o pregoeiro, caso entenda serem os preços da proposta inexequíveis, deverá estabelecer prazo para que a licitante demonstre a exequibilidade de seus preços por meio de documentação que comprove que os custos dos insumos são coerentes com os de mercado e os coeficientes de produtividade são compatíveis com a execução do objeto do contrato.
Se a proposta ou lance vencedor for desclassificado, o pregoeiro examinará proposta ou lance subsequente, e, assim, sucessivamente, na ordem de classificação.
Ao analisar a Ata de Realização do Pregão Eletrônico disponível no Comprasnet, verifico que o pregoeiro seguiu o rito procedimental previsto no instrumento convocatório. Finalizada a etapa de lances, convocou a licitante provisoriamente vencedora para apresentar a proposta de preço ajustada ao último lance, os documentos de habilitação, bem como planilha de composição de custos unitários a fim de demonstrar a exequibilidade da proposta quando essa era considerada inexequível segundo os parâmetros do edital. 
Após consultar as instâncias técnicas do Senac e confirmar a inexequibilidade, (em alguns casos, essa análise era realizada em brevíssimo período de 15 minutos) o pregoeiro registrou no sistema eletrônico a recusa da proposta com motivação extremamente lacônica, inserindo expressões como: "Valor apresentado encontra-se inexequível", ou "o parecer é pela desclassificação da proposta por apresentar preços inexequíveis inferior (sic) ao limite estabelecido no Edital". 
O mesmo procedimento sucedeu-se com todas as licitantes consideradas provisoriamente vencedoras, na ordem de classificação, e cujas propostas foram consideradas inexequíveis.
Chama a atenção o fato de que, das 33 propostas analisadas, 29 foram desclassificadas por inexequibilidade de preços. Das 29 licitantes cujas propostas foram consideradas inexequíveis, apenas 7 deixaram de encaminhar planilhas de composição de custos após serem requeridas pelo pregoeiro para demonstrarem a exequibilidade. Das empresas desclassificadas por inexequibilidade, após encaminharem a composição de custo, apenas 4 empresas manifestaram intenção de recurso, entre elas a representante ML Engenharia e Projetos Eireli.
Este quadro revela baixíssima competitividade do certame, com alto risco de comprometimento à seleção da proposta mais vantajosa. Não é à toa que o objeto da licitação foi adjudicado para empresa posicionada na 33ª colocação, ao valor de R$ 1.258.944,29, muito próximo ao preço de referência, R$ 1.574.399,10.
Se adentrarmos no exame da exequibilidade das planilhas de composição de custos das propostas das licitantes consideradas inexequíveis, veremos graves deficiências nas análises realizadas pelo setor de engenharia do Senac que fragilizam a transparência, o controle, a isonomia e a garantia de seleção de proposta efetivamente vantajosa.
Não me refiro à motivação suscinta das decisões do pregoeiro, lançadas no sistema Comprasnet, em considerar as propostas inexequíveis, mas aos pareceres técnicos do setor de engenharia que as fundamentaram.
Segundo o artigo 15, parágrafo único, dos anexos da Resolução Senac 958/2012 e da Resolução Sesc 1252/2012, o registro no sistema eletrônico das decisões do pregoeiro torna os licitantes oficialmente comunicados.
O registro lacônico da decisão do pregoeiro não impede, porém, que o licitante exerça o seu direito subjetivo público de exigir o fiel cumprimento dos princípios da licitação e da Administração Pública, dentre os quais o da seleção da proposta mais vantajosa, ao requerer exposição fundamentada dos motivos que embasaram a desclassificação de sua proposta por inexequibilidade. 
E não haveria de ser por menos pois, tendo o licitante se desincumbido do ônus de apresentar a composição de custos de sorte a demonstrar a exequibilidade de sua oferta comercial, caberia à Administração examiná-la amiúde para refutá-la ou não.
Ao compulsar os autos, depreendo não haver evidências documentais de que o setor de engenharia e obras do Senac/AM e Sesc/AM efetivamente analisou a composição de custos apresentada por todos os licitantes cujas propostas foram consideradas inexequíveis. Não foi realizado confronto de cada item de custo demonstrado pelos licitantes com os correspondentes custos de referência projetados pela Administração, conforme as demandas previstas no edital, a fim de deixar claros os fundamentos da inviabilidade técnica ou econômica da oferta comercial.
Os pareceres técnicos emitidos pelo setor de engenharia e obras do Senac são, em sua maioria, singelos e instrumentalizados por mensagens de correio eletrônico trocadas com o setor de licitação. Não analisaram todos os itens da planilha de composição de custos de cada licitante cuja exequibilidade foi questionada, senão alguns aspectos pontuais, como a adequação da carga horária da mão de obra em relação à demanda prevista pela contratante. 
Além dessas deficiências, verifico que foi realizada análise superficial da exequibilidade da proposta de três empresas licitantes. Não há comprovação, nos autos, de exame fundamentado da viabilidade das propostas das demais licitantes que encaminharam as respectivas composições de custos.
A ausência de análise fundamentada ou análise incompleta da exequibilidade da oferta comercial da licitante cuja proposta foi considerada inexequível equivale à desclassificação sumária, em afronta aos princípios da seleção da proposta e da ampla competitividade.
Embora o pregoeiro tenha formalmente franqueado a todas as licitantes cujas propostas foram consideradas inexequíveis a possibilidade de demonstrar a exequibilidade, na prática, o exame expedito e não fundamentado das composições de custos implicou a desclassificação sumária das licitantes.
Assim, não se trata propriamente da ausência de oportunidade de os licitantes demonstrarem a exequibilidade de suas propostas, tal qual apregoa a Unidade Técnica. No decorrer do processo licitatório, foi dada aos licitantes a possibilidade de apresentarem composição de custos e demais elementos que comprovem a viabilidade das respectivas propostas, a qual foi aproveitada por grande parte dos concorrentes. 
Todavia, a desclassificação dessas ofertas por inexequibilidade foi sumária justamente porque não foi amparada em análise fundamentada e não foi facultado aos licitantes acesso aos pareceres técnicos, como forma de subsidiarem eventual interposição de recurso.
Não bastasse essa grave ocorrência, o que, por si só, é suficiente para inquinar de nulidade a procedimento licitatório, observo que foi denegado à empresa ML Engenharia o direito de ter acesso às razões técnicas que fundamentaram a desclassificação de sua proposta por inexequibilidade, com as quais pudesse contra argumentar no recurso (peça 52, págs. 5/6) .
Em outro ponto da representação, verifico que não foi elidido a desclassificação da empresa representante por descumprimento do item 12.3.6 do edital, por não ter apresentado planilhas orçamentárias, cronogramas e termos de vistorias não assinados por profissional legalmente habilitado, com registro junto ao Conselho de Engenharia e Agronomia (CREA)  e Conselho de Arquitetura e Urbanismo (CAU) , acompanhada da respectiva Anotação de Responsabilidade Técnica (ART) e Registro de Responsabilidade Técnica (RRT) .
Tal exigência padece de irregularidade por dois motivos. Primeiro por não haver embasamento legal plausível que a ampare. O artigo 1º da Lei 6.496/1977 prevê que a anotação de responsabilidade técnica é devida em todo contrato, escrito ou verbal, para execução de obras ou prestação de serviços de engenharia, arquitetura ou agronomia. Não estipula essa obrigação à etapa de processo licitatório, quando sequer existe vínculo contratual, senão mera expectativa de direito.
Tanto é assim que o item 18.12 do instrumento convocatório e os itens 5.39.6 e 10.1.1 do termo de referência requerem a apresentação da ART ou RRT apenas na formalização do contrato com a licitante vencedora.
Portanto, não é possível depreender da leitura dos artigos 7º da Lei 5.194/1966 e 2º da Lei 12.378/2010 que a elaboração de planilhas orçamentárias, cronogramas e termos de vistorias, para fins de procedimento licitatório, seja caracterizada como serviço técnico de engenharia e arquitetura sujeitos à anotação de responsabilidade.
A própria visita técnica é facultativa aos licitantes, o que justificaria ainda mais a dispensa da ART. Nesse sentido, a representante ML Engenharia e Projetos apresentou sua proposta e planilha de preços, com declaração de pleno conhecimento em substituição à vistoria.
Segundo porque a licitante ML Engenharia, em grau de recurso, foi surpreendida com novo motivo de desclassificação da proposta (descumprimento do item 12.3.6 do edital) sem que lhe tenha sido assegurado prévio contraditório e ampla defesa.
Por fim, acompanho as demais ponderações da Unidade Técnica.
Ante o exposto, voto por que o Tribunal acolha a minuta de acórdão que ora submeto à apreciação do colegiado.
TCU, Sala das Sessões, em 15 de setembro de 2021.
WALTON ALENCAR RODRIGUES 
Relator